ACORDAO-COMPLETO-2336478

ACÓRDÃO 1138/2019 ATA 2/2019 - PRIMEIRA CÂMARA

VISTOS, relatados e discutidos estes autos que tratam de ato de concessão de aposentadoria emitido pela Universidade Federal de Santa Catarina em favor do ex-servidor Vicente Volnei de Bona Sartor;
ACORDAM os Ministros do Tribunal de Contas da União, reunidos em Sessão da 1ª Câmara, nos termos dos arts. 71, inciso III, da Constituição Federal, 1º, inciso V, e 39, inciso II, da Lei 8.443/1992 e 260, § 1º, do RITCU e ante as razões expostas pelo Relator, em:
9.1. considerar ilegal e recusar registro ao ato de concessão de aposentadoria emitido em favor de Vicente Volnei de Bona Sartor (XXX.433.339-XX) ;
9.2. dispensar a devolução dos valores indevidamente recebidos até a data da ciência pela Universidade Federal de Santa Catarina, do presente acórdão, com base no Enunciado 106 da Súmula da Jurisprudência do TCU;
9.3. determinar à Universidade Federal de Santa Catarina, com base no art. 45 da Lei 8.443/1992, que:	
9.3.1. faça cessar os pagamentos decorrentes do ato impugnado, em especial o que se refere à vantagem decorrente de hora extra oriunda do regime celetista, comunicando ao TCU, no prazo de quinze dias, as providências adotadas, nos termos dos arts. 262, caput, do Regimento Interno do TCU, 8º, caput, da Resolução-TCU 206/2007 e 19, caput, da Instrução Normativa-TCU 78/2018;
9.3.2. esclareça ao Sr. Vicente Volnei de Bona Sartor que ele poderá optar por uma das seguintes alternativas:
9.3.2.1. retornar à atividade para completar o requisito temporal de sua aposentadoria, a qual deverá fundamentar-se nas regras vigentes no momento da nova concessão;
9.3.2.2. recolher, de forma indenizada, as contribuições relativas ao período de atividade rural, podendo, assim, permanecer aposentado na forma como o benefício foi deferido (32/35) , consoante o Enunciado 268 da Súmula da Jurisprudência do TCU; ou
9.3.2.3. permanecer aposentado, como proventos calculados na proporção mínima de 30/35, considerando a aplicação do Enunciado 74 da Súmula da Jurisprudência do TCU;
9.3.3. caso o ex-servidor comprove o recolhimento das contribuições referentes ao período rural ou opte pela aplicação do Enunciado 74 da Súmula da Jurisprudência do TCU, emita novo ato de aposentadoria, submetendo-o ao TCU, no prazo de trinta dias, consoante os arts. 262, § 2º, do Regimento Interno do TCU e 19, § 3º, da Instrução Normativa TCU 78/2018;
9.3.4. comunique ao interessado o teor desta decisão, alertando-o de que o efeito suspensivo proveniente da interposição de eventual recurso não o exime da devolução dos valores percebidos indevidamente após a respectiva notificação, caso o recurso não seja provido;
9.3.5. no prazo de 30 (trinta) dias, contados da ciência desta decisão, envie a este Tribunal documentos comprobatórios de que o interessado está ciente da presente deliberação;
9.4. determinar à Secretaria de Fiscalização de Pessoal que monitore o cumprimento das determinações especificadas no item 9.3 (e subitens) deste acórdão.

Ato de concessão de aposentadoria emitido pela Universidade Federal de Santa Catarina. Apreciação para fins de registro.

Primeira Câmara

Universidade Federal de Santa Catarina.

3. Interessado: Vicente Volnei de Bona Sartor (XXX.433.339-XX).

13.1. Ministros presentes: Walton Alencar Rodrigues (Presidente), Benjamin Zymler, Bruno Dantas e Vital do Rêgo (Relator).
13.2. Ministro-Substituto presente: Weder de Oliveira.

ACORDAO-COMPLETO-2465019

Acórdão 13433/2021 - Primeira Câmara

VITAL DO RÊGO

Adoto como relatório, com os devidos ajustes de forma, a instrução elaborada no âmbito da Secretaria de Fiscalização de Pessoal (peça 18) , com a qual, se manifestou de acordo, o corpo gerencial daquela unidade técnica especializada (peça 19) , a seguir transcrita:
INTRODUÇÃO
Trata-se de ato de concessão de aposentadoria de Vicente Volnei de Bona Sartor, ex-servidor da Universidade Federal de Santa Catarina.
O ato foi submetido, para fim de registro, à apreciação do Tribunal de Contas da União (TCU) , de acordo com o art. 71, inciso III, da Constituição Federal. O cadastramento e a disponibilização ao TCU ocorreram por intermédio do Sistema de Apreciação e Registro de Atos de Admissão e Concessões, na forma dos arts. 2º, caput e incisos I a VI, e 4º, caput, da Instrução Normativa - TCU 78/2018.
HISTÓRICO
Exame preliminar do ato constatou cômputo de tempo de atividade rural sem comprovação do recolhimento das respectivas contribuições previdenciárias; pagamento de parcelas judiciais em desacordo com o Acórdão 2161/2005-TCU-Plenário, relatado pelo Ministro Walton Alencar Rodrigues; pagamento da rubrica "82375 VENC.BAS.COMP.ART.15 L11091/05", que deveria ter sido absorvida nos termos dos parágrafos 2º e 3º do art. 15 da Lei 11.091/2005; e pagamento de parcela judicial relativa à incorporação de função em desacordo com o entendimento do TCU.
Diante disso e considerando que o ato deu entrada no TCU há mais de cinco anos, foi promovida, por meio da origem (peça 5) , a oitiva do interessado (peça 6) , visando oferecer oportunidade para ampla defesa, nos termos do Acórdão 587/2011-TCU-Plenário, de relatoria do Ministro Valmir Campelo. 
Apesar de regularmente notificado (peça 13) , o inativo não apresentou resposta. A UFSC encaminhou a documentação constante da peça 3.
EXAME TÉCNICO
Averbação de tempo rural
Identificou-se, na concessão em tela, averbação de 2 anos, 3 meses e 21 dias de tempo rural sem comprovação do recolhimento das contribuições previdenciárias correspondentes. Sobre o tema, a jurisprudência pacífica do TCU foi consolidada em 29/2/2012, por meio do Acórdão 414/2012-TCU-Plenário, de relatoria do Ministro Augusto Nardes, o qual aprovou o Enunciado 268 da Súmula da Jurisprudência do TCU, nos seguintes termos: 
O tempo de atividade rural somente poderá ser averbado para fins de aposentadoria no serviço público se recolhidas as respectivas contribuições previdenciárias na época própria ou, posteriormente, de forma indenizada.
Instada a comprovar a regularidade de averbação, a UFSC afirmou que não consta dos assentamentos funcionais do servidor nenhum comprovante de recolhimento da contribuição previdenciária relativa ao tempo rural averbado, bem como certidão de tempo de serviço, emitida pelo INSS, atestando o recolhimento dessas contribuições (peça 3) . 
Cumpre ressaltar que, excluindo-se o tempo rural averbado, o inativo conta apenas com 29 anos, 10 meses e 2 dias de tempo de serviço, insuficientes, portanto, para concessão de aposentadoria proporcional, como fora concedida. Assim, restam ao servidor três opções: a) retornar ao trabalho para cumprir o tempo faltante à aposentadoria, que se dará pelas regras vigentes à época da concessão; b) permanecer aposentado, nos moldes atuais, mediante recolhimento da contribuição previdenciária de forma indenizada; ou c) passar a receber proventos na proporção de 30/35, conforme disposto na Súmula 74 do TCU, uma vez que se aposentou em 30/12/1997.
Parcela judicial referente a horas-extras
Consulta ao contracheque do interessado (peça 14) revela o pagamento de parcela judicial, no valor de R$ 970,11, referente a horas-extras, contrariando a jurisprudência do TCU. 
 É pacífico o entendimento nessa Corte de Contas de que tal parcela, ainda que advinda de decisão judicial, é uma vantagem do regime celetista incompatível com a situação jurídico-estatutária implantada pela Lei 8.112/1990. 
 Quanto ao tema, o TCU tem entendimento sedimentado no sentido de que, após o advento da Lei 8.112/1990, instituidora do Regime Jurídico Único (RJU) , não se admite a transposição dos benefícios e vantagens de natureza trabalhista para o novo regime, no qual os interessados ingressaram por força do art. 243 daquele diploma. Esse entendimento já foi inclusive sumulado, constituindo o Enunciado 241 da Súmula de Jurisprudência predominante desta Corte: 
As vantagens e gratificações incompatíveis com o Regime Jurídico Único, instituído pela Lei 8.112, de 11/12/1990, não se incorporam aos proventos nem à remuneração de servidor cujo emprego, regido até então pela legislação trabalhista, foi transformado em cargo público por força do art. 243 do citado diploma legal.
 A continuidade de pagamentos da espécie no novo regime apenas é admissível se tal providência for necessária para assegurar, imediatamente após a transposição ao RJU, ocorrida em 1º de janeiro de 1991, a irredutibilidade da remuneração anteriormente recebida pelos servidores, sendo que, nesse caso, a vantagem deve ser paga sob a forma de Vantagem Pessoal Nominalmente Identificada (VPNI) , devendo ser paulatinamente compensada nos aumentos subsequentes conferidos ao funcionalismo, até seu completo desaparecimento (Decisão 100/2002-2ª Câmara) . Em qualquer outra hipótese, a concessão da parcela encontra óbice na ausência de previsão legal. 
 Esse entendimento é corroborado pelo Supremo Tribunal Federal, consoante se pode depreender da ementa do MS 22455/DF, publicada no DJ de 7/6/2002:
EMENTA: Mandado de segurança contra ato imputado ao Presidente do Tribunal de Contas da União. Ato administrativo que determinou a suspensão de pagamento de horas extras incorporadas aos salários dos impetrantes, por decisão do TCU. 2. Entendimento assente no Tribunal de Contas deflui da aplicação de preceitos atinentes à limitação que as normas administrativas impõem à incidência da legislação trabalhista sobre os servidores públicos regidos pela CLT, à época em que tal situação podia configurar-se. 3. Entendimento no sentido de que não é possível a coexistência das vantagens dos dois regimes funcionais. Ao ensejo da transferência do impetrante para o sistema estatutário, ut Lei nº 8.112/90, há de ter o regime próprio desta Lei, ressalvada, tão só, a irredutibilidade dos salários. 4. Mandado de segurança indeferido. 
 No caso em apreço, embora a parcela judicial esteja sendo paga pelo valor nominal, não foram realizadas as devidas absorções por ocasião das reestruturações da carreira do interessado desde a migração para o Regime Jurídico Estatutário, implementado pela Lei 8.112/1990, o que caracteriza a irregularidade da manutenção do pagamento atual.
 Analisando-se as fichas financeiras do inativo em momentos distintos (peças 4 e 14) , nota-se que o valor do seu provento básico em outubro de 2009 era de R$ 3005,27. Comparando-se tal valor ao provento básico percebido atualmente, no valor de R$ 5.603,80, resta evidenciado que os reajustes obtidos somente nos últimos anos se mostram suficientes para a completa absorção da parcela impugnada, o que comprova a ilegalidade da continuidade do pagamento atual.
Rubrica "82375 VENC.BAS.COMP.ART.15 L11091/05" - VBC
 Verifica-se na ficha financeira atual do interessado (peça 14) pagamento da rubrica '82375 VENC.BAS.COMP.ART.15 L11091/05', no valor de R$ 253,45. Esta parcela se refere à parcela complementar da remuneração prevista no art. 15 da Lei 11.091/2005, que dispôs sobre o Plano de Carreira dos Cargos Técnico-Administrativos em Educação, no âmbito das Instituições Federais de Ensino. 
 A Lei 11.091/2005 assim dispôs, em sua redação original (grifos acrescidos) : 
Art. 15. O enquadramento previsto nesta Lei será efetuado de acordo com a Tabela de Correlação, constante do Anexo VII desta Lei.
§ 1º O enquadramento do servidor na Matriz Hierárquica será efetuado no prazo máximo de 90 (noventa) dias após a publicação desta Lei, observando-se:
I - o posicionamento inicial no Nível de Capacitação I do nível de classificação a que pertence o cargo; e
II - o tempo de efetivo exercício no serviço público federal, na forma do Anexo V desta Lei.
§ 2º Na hipótese de o enquadramento de que trata o § 1º deste artigo resultar em vencimento básico de valor menor ao somatório do vencimento básico, da Gratificação Temporária - GT e da Gratificação Específica de Apoio Técnico-Administrativo e Técnico-Marítimo às Instituições Federais de Ensino - GEAT, considerados no mês de dezembro de 2004, proceder-se-á ao pagamento da diferença como parcela complementar, de caráter temporário.
§ 3º A parcela complementar a que se refere o § 2º deste artigo será considerada para todos os efeitos como parte integrante do novo vencimento básico, e será absorvida por ocasião da reorganização ou reestruturação da carreira ou tabela remuneratória, inclusive para fins de aplicação da tabela constante do Anexo I-B desta Lei.
§ 4º O enquadramento do servidor no nível de capacitação correspondente às certificações que possua será feito conforme regulamento específico, observado o disposto no art. 26, inciso III, e no Anexo III desta Lei, bem como a adequação das certificações ao Plano de Desenvolvimento dos Integrantes da Carreira dos Cargos Técnico-Administrativos em Educação, previsto no art. 24 desta Lei.
 (...) 
Art. 26. O Plano de Carreira, bem como seus efeitos financeiros, será implantado gradualmente, na seguinte conformidade:
I - incorporação das gratificações de que trata o § 2º do art. 15 desta Lei, enquadramento por tempo de serviço público federal e posicionamento dos servidores no 1º (primeiro) nível de capacitação na nova tabela constante no Anexo I desta Lei, com início em 1º de março de 2005;
II - implantação de nova tabela de vencimentos constante no Anexo I-B desta Lei, em 1º de janeiro de 2006; e
III - implantação do Incentivo à Qualificação e a efetivação do enquadramento por nível de capacitação, a partir da publicação do regulamento de que trata o art. 11 e o § 4º do art. 15 desta Lei.
Parágrafo único. A edição do regulamento referido no inciso III do caput deste artigo fica condicionada ao cumprimento do disposto nos arts. 16 e 17 da Lei Complementar nº 101, de 4 de maio de 2000.
 Segundo o normativo acima transcrito, essa parcela complementar deveria ser absorvida pelos reajustes posteriores. Nada obstante, os arts. 13 da Lei 11.784/2008 e 43 da Lei 12.772/2012 vedaram essa absorção pelos aumentos promovidos por estas leis (escalonados entre maio de 2008 e julho de 2010 e entre março de 2013 e março de 2015) :
Art. 13. A parcela complementar de que tratam os §§ 2º e 3º do art. 15 da Lei nº 11.091, de 12 de janeiro de 2005, não será absorvida por força dos aumentos remuneratórios decorrentes das alterações realizadas na Lei nº 11.091, de 12 de janeiro de 2005, em virtude das alterações impostas pelos arts. 12 e 15 desta Lei (Lei 11.784/2008) .
Art. 43. A parcela complementar de que tratam os §§ 2º e 3º do art. 15 da Lei nº 11.091, de 2005, não será absorvida por força dos aumentos remuneratórios com efeitos financeiros no período de 2013 a 2015 (Lei 12.772/2012) .
 Cabe considerar que a tabela atualmente vigente foi aprovada pela Lei 12.772/2012. Isso posto, a vedação de absorção pelos reajustes trazidos pelas Leis 11.784/2008 e 12.772/2012 implica que, desde sua criação até hoje, a única possibilidade de absorção da parcela complementar ocorreu quando da aplicação da tabela do Anexo I-B da Lei 11.091/2005.
 Para verificar a regularidade da parcela, cabe verificar: a) se a criação da parcela complementar, incluída na ficha financeira de maio de 2005, observou a fórmula de cálculo estabelecida no art. 15, § 2º, da Lei 11.091/2005  (parcela complementar = provento básico de maio de 2005 - provento básico de dezembro de 2004 - GT - GEAT) ; b) se foi correta a absorção quando da aplicação da tabela do Anexo I-B da Lei 11.091/2005, na forma do art. 15, § 3º, da Lei 11.091/2005.
 O quadro a seguir permite maior clareza nessa verificação:
	Mês/ano
	Provento básico (R$) 
	GT (R$) 
	GEAT (R$) 
	Parcela complementar (R$) 
	Soma (R$) 

	12/2004
	1.602,50
	240,37
	265,00
	-
	2.107,87

	05/2005
	1.557,84
	-
	-
	549,99
	2.107,83

	01/2006
	1.854,38
	-
	-
	253,45
	2.107,83

	01/2008
	1.854,38
	-
	-
	253,45
	2.107,83

 No caso concreto, há que se verificar se a parcela complementar paga atualmente ao Sr. Vicente Volnei de Bona Sartor, no valor de R$ 253,45, corresponde ao resíduo existente na data da publicação da MP 431, de 14/5/2008, que interrompeu a absorção da referida parcela.
 De acordo com o § 2º do art.15 da Lei 11.091/2005, o valor inicial da rubrica '82375 VENC.BAS.COMP.ART.15 L11091/05' deve ser igual ao somatório do vencimento básico, da Gratificação Temporária - GT e da Gratificação Específica de Apoio Técnico-Administrativo e Técnico-Marítimo às Instituições Federais de Ensino - GEAT, considerados no mês de dezembro de 2004, subtraindo-se desse resultado o vencimento básico no momento do enquadramento previsto pela mesma lei.
 Dados extraídos do Siape (peça 15) indicam que, em dezembro de 2004, seu provento básico, acrescido da GT e da GEAT, era de R$ 2.107,87.
 Em maio de 2005 (mês da implantação dos novos valores fixados pela Lei 11.091/2005) , o vencimento básico do cargo do servidor foi alterado para R$ 1.557,84, mais a parcela relativa ao vencimento básico complementar da Lei 11.091/2005  (VBC) no valor de R$ 549,99, totalizando R$ 2.107,83, o que demonstra a regularidade do valor inicial da rubrica.
 Em janeiro de 2006, o vencimento básico passou a R$ 1.854,38 e a rubrica relativa ao vencimento básico complementar foi reduzida para R$ 253,45, totalizando R$ 2.107,83, estando, portanto, de acordo com o disposto no art. 15 da Lei 11.091/2005.
 Em janeiro de 2008, com a edição do 'regulamento específico' (cf. art. 15, § 4º) , deu-se a efetivação do enquadramento por nível de capacitação, previsto no inciso III do art. 26 da Lei, enquadramento esse que encerrou a implantação gradual do plano de carreira e, por força do art. 15, § 3º, da norma, também deveria ensejar a absorção da parcela complementar. E esse também é o entendimento do Tribunal (Acórdão 2069/2017-TCU-Primeira Câmara, de relatoria do Ministro Benjamin Zymler) .
 No caso específico do interessado, em janeiro de 2008 o vencimento básico se manteve em R$ 1.854,38, mantendo-se assim também o valor do VBC, de R$ 253,45, totalizando R$ 2.107,83. Destarte, o valor do atual pagamento se encontra de acordo com o entendimento do TCU. 
Quintos
 Verifica-se no contracheque atual do inativo (peça 14) , pagamento de parcela judicial referente à incorporação de quintos, no valor de R$ 2.782,99. 
 Tal parcela fora concedida com base na Portaria-MEC 474/87, a qual previa o cálculo das FC em forma de percentuais sobre a remuneração do Professor Titular da carreira do Magistério Superior, com Doutorado e em regime de Dedicação Exclusiva. 
 De acordo com a firme jurisprudência do TCU (Decisão 14/2001-TCU-Plenário, de relatoria do Ministro Iram Saraiva, Acórdão 2248/2005-TCU-Plenário, relatado pelo Ministro Lincoln Magalhães da Rocha, e Acórdão 835/2012-TCU-Plenário, relatado pelo Ministro Augusto Nardes) , é legítima a incorporação de quintos de função comissionada (quintos de FC) com base nos critérios definidos pela Portaria - MEC 474/1987. Contudo, é ilegítima a inclusão na base de cálculo da vantagem os reajustes concedidos pelas leis subsequentes que reestruturaram as carreiras das instituições federais de ensino ao longo do tempo, a teor do Acórdão 1283/2006-TCU-Segunda Câmara, de relatoria do Ministro Walton Alencar Rodrigues.
 As sentenças judiciais que garantem a percepção das funções comissionadas com base na Portaria - MEC 474/1987 não determinam que a vantagem do artigo 193 da Lei 8.112/1990 ou os quintos da função correspondente (art. 62 da Lei 8.112/1990) devam ser calculados para sempre com base nos parâmetros da Portaria - MEC 474/1987, mesmo sobre novos planos de carreira, e incluindo vantagens criadas posteriormente.
 Se as sentenças judiciais determinassem esse modo de cálculo, equivaleria a reconhecer direito adquirido a regime de vencimentos, o que é repelido pela jurisprudência do Supremo Tribunal Federal, a exemplo do RE 241.884-ES.
 As sentenças judiciais limitam-se a coibir decessos remuneratórios decorrentes da transformação das funções comissionadas (FC) em cargos de direção (CD) , conforme determinado pela Lei 8.168/1991.
 As razões pelas quais o TCU adotou esse entendimento estão muito bem explicadas no voto condutor do Acórdão 835/2012-TCU-Plenário, de relatoria do Ministro Augusto Nardes. Nesse acórdão, estão definidos os critérios para o cálculo das incorporações de quintos e opção dos servidores aposentados das instituições federais de ensino. São eles os seguintes: 
	a) para os servidores que não ajuizaram ações judiciais (ou para os que o fizeram, mas não lograram êxito, em decisão transitada em julgado) , as parcelas de quintos com amparo na Portaria - MEC 474/1987, desde que tenham iniciado o seu exercício até 31/10/1991, devem ser pagas sob a forma de vantagem pessoal nominalmente identificada (VPNI) , ajustando-se o valor da parcela ao que era devido em 1/11/1991, data de eficácia da Lei 8.168/1991, atualizada, desde então, exclusivamente pelos reajustes gerais concedidos ao funcionalismo, conforme preceitua o art. 15, § 1º, da Lei 9.527/1997;
	b) para os servidores que obtiveram decisões judiciais favoráveis já transitadas em julgado, confirmadas em grau de recurso, os quintos de FC devem ser calculados adequando-se o valor nominal às condições deferidas na sentença, de modo que a quantia inicial seja apurada na data da publicação do provimento jurisdicional de 1º grau e, a partir daí, transformada em VPNI, atualizada, desde então, exclusivamente pelos reajustes gerais concedidos ao funcionalismo, conforme preceitua o art. 15, § 1º, da Lei 9.527/1997.
 No caso ora analisado, segundo discriminação dos tempos de função constantes do ato, o ex-servidor tem direito à incorporação de 5/5 de FG-4. Analisand0-se seu contracheque atual (peça 14) , nota-se o pagamento da parcela VPNI ART.62-A LEI 8112/90-AP, no valor de R$ 55,46, equivalente à incorporação de 2/5 de FG-4.  O valor judicial percebido (R$ 2.782,99) se encontra de acordo ao previsto no Acórdão 1915/2012-TCU-Plenário, relatado pelo Ministro Augusto Nardes, para a incorporação de 3/5 de FC-4. Como o servidor ocupou funções em períodos intercalados correspondentes a 2 anos e 6 meses e 3 anos e 6 meses, mostra-se razoável concluir pela regularidade do pagamento atual. 
CONCLUSÃO
 Em razão do exposto, tendo em vista a averbação irregular de tempo rural e o pagamento indevido de parcela referente a horas-extras, cabe considerar ilegal o ato de concessão de aposentadoria de Vicente Volnei de Bona Sartor, recusando-se seu registro. 
 Cabe ainda esclarecer ao inativo que sua aposentadoria poderá prosperar, nos moldes como foi concedida, mediante recolhimento da contribuição de forma indenizada, conforme preceituado na Súmula 268 do TCU; ou, na proporção de 30/35, mediante aplicação Súmula 74 do TCU, desde que suprimida a parcela judicial referente a horas-extras.
 Quanto aos valores indevidamente recebidos de boa-fé, encontra-se presente o requisito para aplicação do Enunciado 106 da Súmula da Jurisprudência do TCU, dispensando-se sua devolução.
PROPOSTA DE ENCAMINHAMENTO
 Ante o exposto, e de conformidade com o preceituado nos artigos 71, III, da Constituição Federal de 1988; 1º, V, e 39, II, da Lei 8.443/1992; e 1º, VIII, e 259, II, do Regimento Interno/TCU, propõe-se:
1.1. considerar ilegal e recusar o registro do ato de concessão de aposentadoria de Vicente Volnei de Bona Sartor (CPF: XXX.433.339-XX) ;
1.2. dispensar o ressarcimento das quantias indevidamente recebidas de boa-fé, consoante o disposto no Enunciado 106 da Súmula de Jurisprudência do TCU; 
1.3. determinar à Universidade Federal de Santa Catarina que:
1.3.1. faça cessar os pagamentos decorrentes do ato impugnado, comunicando ao TCU, no prazo de quinze dias, as providências adotadas, nos termos dos art. 262, caput, do Regimento Interno do TCU e 8º, caput, da Resolução - TCU 206/2007;
1.3.2. esclareça ao interessado que este poderá optar por retornar à atividade, a fim de completar o tempo faltante à aposentadoria, que se dará pelas regras atuais; permanecer aposentado nos moldes da presente concessão, mediante recolhimento, de forma indenizada, das contribuições previdenciárias relativas ao período de atividade rural averbado; ou passar a receber proventos na proporção de 30/35, conforme disposto na Súmula 74 do TCU;
1.3.3. caso o interessado comprove o recolhimento das contribuições previdenciárias devidas, emita novo ato, livre das irregularidades apontadas, e o submeta ao TCU no prazo de trinta dias, nos termos dos arts. 262, § 2º, do Regimento Interno do TCU;
1.3.4. informe ao interessado o teor do acórdão que for prolatado, encaminhando ao TCU, no prazo de trinta dias, comprovante da data de sua ciência, nos termos do art. 4º, § 3º, da Resolução - TCU 170/2004, alertando-o de que o efeito suspensivo proveniente de eventual interposição de recurso junto ao TCU não o exime da devolução dos valores indevidamente percebidos após a notificação, em caso de não provimento desse recurso.
O Ministério Público, representado nos autos pelo Procurador Dr. Marinus Eduardo De Vries Marsico, manifestou-se de acordo com a proposição da unidade técnica (peça 20) . 
É o Relatório.

não há.

Procurador Marinus Eduardo De Vries Marsico.

APOSENTADORIA. PAGAMENTO REGULAR DA PARCELA COMPLEMENTAR INSTITUÍDA PELA LEI 11.091/2005. INCORPORAÇÃO REGULAR DE QUINTOS COM BASE NA PORTARIA-MEC 474/87. AVERBAÇÃO DE TEMPO DE SERVIÇO RURAL PARA FINS DE INATIVAÇÃO NO REGIME ESTATUTÁRIO. NÃO COMPROVAÇÃO DO RECOLHIMENTO DAS RESPECTIVAS CONTRIBUIÇÕES PREVIDENCIÁRIAS. IRREGULARIDADE NO PAGAMENTO DE HORA EXTRA JUDICIAL CONCEDIDA SOB A ÉGIDE DO REGIME CELETISTA. OITIVA. ILEGALIDADE. NEGATIVA DE REGISTRO. DETERMINAÇÕES.

APOSENTADORIA (APOS)

Secretaria de Fiscalização de Pessoal (Sefip).

Aprecia-se, nesta oportunidade, ato de concessão de aposentadoria emitido pela Universidade Federal de Santa Catarina em favor do ex-servidor Vicente Volnei de Bona Sartor, que ocupava na entidade, o cargo de administrador. O ato mencionado teve vigência em 30/12/1997 e foi disponibilizado ao TCU na data de 11/10/2010. 
No referido ato, a Sefip verificou os seguintes indícios de irregularidade: (i) a averbação de tempo rural (2 anos, 3 meses e 21 dias) , desacompanhada das contribuições previdenciárias devidas, (ii) pagamento de parcela judicial decorrente de hora extra oriunda do regime celetista; (iii) suposto pagamento irregular da rubrica "82375 VENC.BAS.COMP.ART.15 L11091/05", que em tese deveria ter sido absorvida nos termos dos parágrafos 2º e 3º do art. 15 da Lei 11.091/2005; (iv) pagamento de parcela judicial relativa à incorporação de quintos de FC judicial, supostamente em desacordo com o entendimento do TCU. Em paralelo a Unidade Técnica realizou diligência à UFSC com vistas a obter as memórias de cálculo das parcelas referentes ao VBC, incorporação de quintos de FC judicial e da parcela referente à hora extra.
Ao identificar os indícios apontados e tendo em vista o transcurso de lapso temporal superior a 5 anos entre a disponibilização do ato ao TCU e a análise por esta Corte de Contas, nos termos do Acórdão 587/2011-TCU-Plenário, a Sefip oportunizou ao interessado as garantias constitucionais inerentes ao contraditório e à ampla defesa. Em decorrência de tal fato, o inativo foi instado a se manifestar no processo acerca das irregularidades mencionadas (peças 5 e 6) . 
A despeito de ter sido regularmente notificado, conforme se comprova pelo Aviso de Recebimento juntado na peça 13, assinado pela Sra. Marli Maria de Bona Sartor (cônjuge) , o ex-servidor preferiu não se manifestar acerca dos indícios apontados.
Após analisar o conteúdo das informações carreadas aos autos por meio da diligência realizada, a Sefip concluiu, em síntese, que: (i) a averbação irregular de tempo rural e o pagamento indevido de parcela referente a horas extras, maculam o ato, impedindo o registro. Quanto a percepção das parcelas referentes à incorporação de quintos de FC e "vencimento básico complementar" a Sefip entendeu que tais pagamentos estão regulares. Diante de tais conclusões, a Sefip propõe considerar ilegal o ato de concessão de aposentadoria em epígrafe. 
O Ministério público junto ao TCU ratificou as propostas da unidade técnica.
-II-
Registro minha concordância integral com a proposta formulada pela unidade técnica, aquiescida pela manifestação do MPTCU, razão pela qual acolho os pareceres precedentes por seus próprios fundamentos, valendo-me, para tanto, da técnica da motivação per relationem, sem prejuízo de tecer os breves comentários a seguir.
No que tange ao pagamento da rubrica "82375 VENC.BAS.COMP.ART.15 L11091/05", atualmente no valor de R$ 253,45, não há reparos a fazer na análise empreendida pela unidade técnica. Isso porque, de fato, na data de 14/5/2008, entrou em vigor a MP 431/2008 (posteriormente convertida na Lei 11.784/2008) . Esta norma passou a vedar a absorção de eventual resíduo da rubrica em questão pelas novas estruturas remuneratórias dadas pela "então" lei novel. Observo que, na referida ocasião, o resíduo então devido ao servidor era exatamente no valor de R$ 253,45. Portanto, não há irregularidade no pagamento da mencionada parcela.
Quanto ao pagamento da rubrica judicial decorrente de quintos de FC, observo que o amparo se fundamenta na decisão judicial transitada em julgado proferida nos autos do Mandado de Segurança 2000.72.00.001939-8, que tramitou na 4ª Vara Federal de Florianópolis. Consoante análise empreendida pela Sefip, o interessado possui 2/5 de uma FG-4 (referente ao período de 2 anos, 6 meses e 1 dia de tempo no exercício da função) pelo qual recebe, na rubrica "VPNI ART. 62-A LEI 8.112/90-AP", a quantia de R$ 55,46. O valor protegido pela mencionada ação judicial se refere a 3/5 de uma FC-4 (referente ao período de 3 anos, 5 meses e 10 dias de tempo no exercício da função) , pelo qual recebe a quantia de R$ R$ 2.782,99. No caso em questão, considerando que o inativo conta com decisão judicial que lhe garante a incorporação de 3/5 de uma FC-4, aplicam-se os parâmetros dados pelo Acórdão 835/2012-TCU-Plenário, que preconiza o valor máximo de R$ 4.638,34 para 5/5 de FC-4. Assim, considerando que 3/5 de R$ 4.638,34 corresponde ao valor atualmente percebido pelo inativo, entendo que o referido pagamento está regular.
  No que diz respeito ao pagamento da vantagem decorrente de hora extra vinculada ao regime celetista, obtida nos autos da Reclamatória Trabalhista 19860000000813-X, que tramitou na então 4ª Vara Federal de Florianópolis, observo que, nos termos do Enunciado 241, da Súmula de Jurisprudência do TCU, "as vantagens e gratificações incompatíveis com o Regime Jurídico Único, instituído pela Lei 8.112, de 11/12/90, não se incorporam aos proventos nem à remuneração de servidor cujo emprego, regido então pela legislação trabalhista, foi transformado em cargo público por força do art. 243 do citado diploma legal". Portanto, o pagamento da sobredita parcela decorrente da hora extra, não encontra resguardo na jurisprudência desta Corte de Contas.
Quanto à possível alegação de ofensa ao princípio da coisa julgada, que em tese ampararia a continuidade do pagamento da parcela de hora extra oriunda do regime da CLT, entendo que tal argumentação não prospera a luz da jurisprudência pátria atual. Nesse sentido, ensina o saudoso Ministro Teori Zavascki que se determinada decisão de mérito afirmou que uma relação jurídica existe ou que tem certo conteúdo, é porque supôs a existência de determinado comando normativo (norma jurídica) e de determinada situação de fato (suporte fático de incidência) ; se afirmou que determinada relação jurídica não existe, supôs a inexistência ou do comando normativo ou da situação de fato afirmada pelo litigante interessado. Nesse contexto, a alteração de qualquer desses elementos compromete o silogismo original da sentença porque estará alterado o silogismo do fenômeno de incidência por ela apreciado: a relação jurídica que antes existia deixou de existir e vice-versa.[footnoteRef:2]  [2:  ZAVASCKI, Teori Albino. Eficácia das sentenças na jurisdição constitucional. 4. ed., rev., atual. e ampl. São Paulo: Revista dos Tribunais, 2017. p. 105.] 
Daí afirmar-se que a força do comando sentencial tem uma condição implícita, a da cláusula rebus sic stantibus, e significa que ela atua enquanto se mantiverem íntegras as situações de fato e de direito existentes quando da prolação da sentença.
Alterada a situação de fato (muda o suporte fático, mantendo-se o estado da norma) ou de direito (muda o estado da norma, mantendo-se o estado de fato) , ou dos dois, a sentença deixa de ter a força de lei entre as partes, que até então mantinha. No caso concreto em análise, a decisão judicial proferida pela justiça trabalhista nos autos da Reclamatória Trabalhista 19860000000813-X, que tramitou na então 4ª Vara Federal de Florianópolis garantia uma vantagem do regime celetista. Assim, a partir da alteração do regime jurídico da CLT para o dado pela Lei 8.112/1990, com o qual a referida vantagem não é compatível já que não há direito adquirido a regime jurídico, alterou-se o suporte fático e o estado da norma, restando alterado o silogismo original da sentença.
Nessa senda, observo que tal entendimento já foi acolhido pelo STF no regime de repercussão geral no Recurso Extraordinário 596.663, cuja decisão restou assim ementada:
"CONSTITUCIONAL. PROCESSUAL CIVIL. SENTENÇA AFIRMANDO DIREITO À DIFERENÇA DE PERCENTUAL REMUNERATÓRIO, INCLUSIVE PARA O FUTURO. RELAÇÃO JURÍDICA DE TRATO CONTINUADO. EFICÁCIA TEMPORAL. CLÁUSULA REBUS SIC STANTIBUS. SUPERVENIENTE INCORPORAÇÃO DEFINITIVA NOS VENCIMENTOS POR FORÇA DE DISSÍDIO COLETIVO. EXAURIMENTO DA EFICÁCIA DA SENTENÇA.
1. A força vinculativa das sentenças sobre relações jurídicas de trato continuado atua rebus sic stantibus: sua eficácia permanece enquanto se mantiverem inalterados os pressupostos fáticos e jurídicos adotados para o juízo de certeza estabelecido pelo provimento sentencial. A superveniente alteração de qualquer desses pressupostos (a) determina a imediata cessação da eficácia executiva do julgado, independentemente de ação rescisória ou, salvo em estritas hipóteses previstas em lei, de ação revisional, razão pela qual (b) a matéria pode ser alegada como matéria de defesa em impugnação ou em embargos do executado.
Do julgado acima transcrito, resta claro que a Suprema Corte já pacificou o entendimento segundo o qual, havendo alteração nos pressupostos de fato que fundamentaram a decisão, ainda que transitada em julgado, cessa de imediato a sua eficácia executiva, independentemente de ação rescisória. Diante de tal entendimento, entendo que a situação fática que deu ensejo aos pagamentos decorrentes da hora extra há muito tempo foram modificadas, razão pela qual, a parcela deve ser excluída dos proventos do inativo. 
No que diz respeito ao tempo rural averbado na aposentadoria em questão, observo que a jurisprudência desta Corte há muito firmou entendimento no sentido da impossibilidade de contagem do referido tempo para fins de aposentadoria estatutária se não houver comprovação dos recolhimentos previdenciários referentes ao período averbado. Nesse sentido é o teor do Enunciado 268 da Súmula de Jurisprudência desta Corte de Contas: "O tempo de atividade rural somente poderá ser averbado para fins de aposentadoria no serviço público se recolhidas as respectivas contribuições previdenciárias na época própria ou, posteriormente, de forma indenizada".
Assim, tendo por irregular a averbação do período de atividade rural (2 anos, 3 meses e 21 dias) na aposentadoria em questão, restam ao inativo 29 anos, 10 meses e 21 dias. Nesse caso, observo que, em razão de o ex-servidor ter se inativado no cargo de administrador na data de 30/12/1997, o tempo excluído pode ser completado pela aplicação do Enunciado 74 da Súmula da Jurisprudência do TCU, cujo aproveitamento se limita a 16/12/1998 e cujo teor transcrevo a seguir:
Para efeito apenas de aposentadoria - e não para o de acréscimo por tempo de serviço ou qualquer outra vantagem - admite-se a contagem do período de inatividade, com o objetivo de suprir lacuna deixada pela exclusão de tempo de serviço não computável em face da lei e o de evitar a reversão à atividade de antigos servidores, cujas concessões foram tardiamente submetidas a exame e julgamento do Tribunal de Contas da União
Portanto, considerando que parte do tempo excluído (1 mês e 9 dias) pode ser completado pelo lapso decorrido entre 30/12/1997 e 16/12/1998 (11 meses e 17 dias) e com isso, a aposentaria se mantém na proporção mínima (30/35) , aplica-se o Enunciado 74 da Súmula da Jurisprudência do TCU.
Do que restou até aqui evidenciado, cabe ao inativo, que atualmente conta 69 anos de idade, escolher entre as seguintes possibilidades:
a) retornar à atividade para completar o requisito temporal de sua aposentadoria, a qual deverá fundamentar-se nas regras vigentes no momento da nova concessão;
b) recolher, de forma indenizada, as contribuições relativas ao período de atividade rural, podendo, assim, permanecer aposentado na forma como o benefício foi deferido (32/35) , consoante o Enunciado 268 da Súmula da Jurisprudência do TCU; ou
c) se manter aposentado, com proventos proporcionais 30/35, consoante aplicação do Enunciado 74 da Súmula da Jurisprudência do TCU.
	Ante o exposto, VOTO para que seja adotada a minuta de acórdão que ora trago ao exame deste Colegiado.
TCU, Sala das Sessões Ministro Luciano Brandão Alves de Souza, em 5 de fevereiro de 2019.
Ministro VITAL DO RÊGO 
Relator